【裁判字號】    92,重上,17
【裁判日期】    920610
【裁判案由】    拆屋還地
【裁判全文】
臺灣高等法院臺南分院民事判決  九十二年度重上字第一七號  Ｊ
    上  訴  人  台南縣永康市公所
    法定代理人  甲  ○  ○
    訴訟代理人  洪  梅  芬  律師
                楊  惠  雯  律師
                李  季  錦  律師
    被 上 訴人  丙  ○  ○
                乙  ○  ○
右當事人間請求拆屋還地事件，上訴人對於中華民國九十一年十一月二十日臺灣臺南
地方法院第一審判決（九十年度重訴字第六六號）提起上訴並為訴之追加，本院判決
如左：
      主      文
原判決關於駁回上訴人請求返還坐落台南縣永康市○○段三三一地號如附圖所示Ａ部
分面積二八點五九平方公尺、Ｂ１部分面積四二七點四九平方公尺之土地部分及除確
定部分外訴訟費用之裁判均廢棄。
被上訴人應將坐落上開土地如附圖所示Ａ部分面積二八點五九平方公尺鐵骨造、Ｂ１
部分面積四二七點四九平方公尺鐵骨造建物拆除，並將上開占用土地返還上訴人。
第一審（除確定部分外）、第二審（含追加之訴部分）訴訟費用由被上訴人負擔。
      事      實
甲、上訴人方面：
一、聲明：求為判決：(一)原判決不利於上訴人部分廢棄。(二)右廢棄部分被上訴人丙○
    ○、乙○○應將坐落台南縣永康市○○段三三一地號土地上如附圖所示Ａ、Ｂ１
    使用面積、構造如附表所示之地上建物拆除，並將上開占用之土地返還上訴人。
    (三)訴訟費用由被上訴人負擔。
二、陳述：除與原判決記載相同者，茲引用之外，補稱：
（一）本拆屋還地事件延宕多年，經第一審法院判決上訴人一部勝訴，上訴人僅就未
      獲勝訴如附圖所示Ａ、Ｂ１之拆屋還地部分聲明上訴。
（二）原判決肯認被上訴人丙○○、乙○○對於系爭Ａ、Ｂ１所在土地之占有事實，
      並判決丙○○、乙○○應給付就Ａ、Ｂ１土地，至返還日止計算之不當得利，
      固屬的見，然卻以上訴人請求丙○○、乙○○應與旺慶公司將占用部分之土地
      返還無從達到請求返還土地之目的，而駁回上訴人此部分之請求，請鈞院判決
      如上訴聲明，以俾上訴人早日收回市產，造福永康市全體市民。
（三）按訴狀送達後，請求之基礎事實同一或經他造同意者，得於第二審為訴之變更
      追加，乃民事訴訟法第四百四十六條所明文。為期紛爭解決一回性，且避免本
      件拆屋還地訴訟遲滯造成被上訴人丙○○、乙○○應持續給付占有土地之不當
      得利，上訴人謹變更追加上訴聲明，即除系爭Ａ、Ｂ１土地之返還義務人及丙
      ○○、乙○○外，再增列丙○○、乙○○同為Ａ、Ｂ１系爭土地上建物之拆除
      義務人，則此糾紛應能迅速解決，即或不然，此變更追加亦屬請求之基礎事實
      同一之情形，請鈞院准許上訴人所為訴之變更追加。
（四）查上訴人所有坐落台南縣永康市○○段三三一號土地上如附圖所示Ａ、Ｂ１使
      用面積、構造如附表所示之地上建物占用系爭土地之事實，為被上訴人於原審
      所不爭執，並有上訴人於原審提出之土地登記簿謄本與原審法院履勘現場之記
      錄附卷可稽。被上訴人丙○○、乙○○係系爭Ａ、Ｂ１土地之出租人，具有間
      接占有人身分，無論是否具有其上建物之拆除義務人身份，或上訴人是否訴請
      彼等拆除建物，皆無礙其無權占用系爭Ａ、Ｂ１土地。原判決一方面判決丙○
      ○、乙○○應給付系爭Ａ、Ｂ１土地之不當得利至遷讓日止，另一方面又未准
      返還土地之請求，此認定有相互矛盾之處，且將建物之拆除與土地之返還混為
      一談，上訴人實無法接受，上訴人主張丙○○、乙○○應將系爭Ａ、Ｂ１土地
      返還予上訴人。
（五）自上訴人於原審所提出Ａ、Ｂ１及Ｂ部分建物之照片觀之，Ａ、Ｂ１及Ｂ部分
      建物係在同一鐵皮屋頂下，屋頂相連，中間並無任何牆壁阻隔，為一開放連結
      性空間，建材結構亦均相似，被上訴人復自承Ａ、Ｂ１部分建物及Ｃ、Ｃ１至
      Ｃ８建物均是振農水泥公司所搭蓋等語，佐以證人王猛證稱已將振農水泥所蓋
      之建物交付予被上訴人等語以觀，堪認被上訴人丙○○於七十九年十二月七日
      陳情書所附地籍圖上標示之廠房，應包括附圖所示Ａ、Ｂ１及部分由振農水泥
      公司所建，而於遷移前交由被上訴人自由處分之建物。故被上訴人對於無權占
      有附圖Ａ、Ｂ１之建物有事實上處分權，洵堪認定。
三、證據：除援用第一審所提證據外，補提附表一件（影本）為證。
乙、被上訴人均未於言詞辯論期日到場，亦未為任何聲明或陳述。
      理      由
一、被上訴人均未於言詞辯論期日到場，核無民事訴訟法第三百八十六條各款所列情
    形，爰依上訴人聲請，由其一造辯論而為判決。又本件上訴人於八十九年十一月
    九日起訴時，係以曾文錡為法定代理人，嗣已變更法定代理人為甲○○，並據其
    具狀聲明承受訴訟，核無不合，應予准許，併此敘明。
二、按訴之變更或追加，非經他造同意，不得為之。但第二百五十五條第一項第二款
    至第六款情形，不在此限。又訴狀送達後，原告不得將原訴變更或追加他訴。但
    有下列各款情形之一者，不在此限：：(三)擴張或減縮應受判決事項之聲明者：：
    。民事訴訟法第四百四十六條、第二百五十五條第一項分別定有明文。查本件上
    訴人起訴時係本於民法第七百六十七條所有物返還請求權之法律關係請求被上訴
    人與原審共同被告旺慶汽車股份有限公司（下稱旺慶公司）將坐落其所有台南縣
    永康市○○段三三一地號土地上如附圖所示Ａ及Ｂ１部分土地返還上訴人，嗣於
    本院追加為被上訴人應將系爭建物拆除後，將上開占用土地返還，核屬擴張應受
    判決事項之聲明，揆諸前揭規定，其訴之追加於法並無不合，應予准許。
三、本件上訴人起訴主張：坐落台南縣永康市○○段三三一地號土地（下稱系爭土地
    ）為上訴人所有，惟其上有如附圖Ａ及Ｂ１所示未辦理保存登記建物（下稱系爭
    建物) ，係由被上訴人丙○○、乙○○自第三人處受讓，為具有事實上處分權之
    人，其既無權占用上訴人所有之土地，即應將系爭建物拆除，並將上開占用之土
    地返還。爰求為命被上訴人應將坐落系爭土地上如附圖所示Ａ、Ｂ１建物拆除並
    將上開占用土地返還上訴人。
四、被上訴人丙○○、乙○○於原審則以：渠等係將其所有坐落台南縣永康市○○段
    三三０地號土地（下稱同段三三０地號土地）出租予原審共同被告旺慶公司，附
    圖所示Ａ、Ｂ１部分土地並非出租範圍，其上建物亦非被上訴人丙○○、乙○○
    所建，系爭建物與附圖所示Ｃ、Ｃ１至Ｃ８均係振農水泥公司所搭建，永康地政
    事務所之測量圖上復記載Ｂ１為空屋，是上訴人遽指被上訴人占用該部分土地，
    顯無所據等語資為抗辯。
五、經查上訴人主張其所有系爭土地上有如附圖所示Ａ部分面積二八點五九平方公尺
    鐵骨造建物、Ｂ１部分面積四二七點四九平方公尺鐵骨造建物之事實，業據其提
    出土地登記簿謄本三件附卷可稽（見原審補字卷第七－八頁），復經原審法院囑
    託台南縣永康地政事務所派員會同履勘現場屬實，製有勘驗筆錄及複丈成果圖附
    卷可佐（見原審卷(一)第六六至六八頁），復為被上訴人所不爭執，應堪信上訴人
    此部分主張為真實，上訴人復主張被上訴人所有之上開系爭建物無占用權源，應
    將建物拆除返還土地予上訴人，被上訴人則以前情置辯。
六、又被上訴人將伊所有同段三三０地號土地出租予旺慶公司興建地上物，而旺慶公
    司申請建築執照時，如附圖所示Ａ、Ｂ１部分建物即已存在，並非旺慶公司所建
    及承租一節，有旺慶公司所提租賃契約書影本、新建工程設計圖及一層平面圖影
    本各一份可證（見原審卷(一)第四三頁），而依前開新建工程設計圖中之配置圖，
    緊臨旺慶公司新建廠房之預定地旁，本即有鋼鐵造或加強磚造之建物存在，堪認
    附圖Ａ、Ｂ１所示鐵骨造建物非旺慶公司所建，又依上開租賃契約書第一項所定
    「租賃物標示：坐落台南縣永康市○○段三三０號內土地計二七六０點五平方尺
    （即承租人旺慶股份有限公司原先申請建照使用權部份）」等語，固堪信系爭建
    物非被上訴人出租予旺慶公司，惟查證人王猛於原審時證稱：「振農羽球俱樂部
    的建築物本來是振農水泥的工廠，但是後來民國六十六年間振農水泥搬到岡山，
    我不知道舊工廠做何使用：：被告丙○○、乙○○兩人確實是振農水泥的股東：
    ：所以沒有交付的問題，只是返還建物給他們，（振農羽球俱樂部該棟建築物蓋
    了多久？）大概三十年以上．．不是很清楚建築物是何人蓋的：：振農水泥是在
    民國四十九年間設廠，設廠時廠房沒有現在那麼大，是後來陸續擴建的」等語（
    見原審卷(二)第六三頁），另證人即振農羽球俱樂部會計陳貞臻於原審時證述：「
    振農羽球俱樂部老闆係乙○○」等語（見原審卷(二)第六七反面），再參諸依上訴
    人所提系爭建物之照片：Ａ、Ｂ１與旺慶公司之廠房係在同一個鐵皮屋頂下，中
    間並無何牆壁阻隔，為一開放連結性空間，而Ｂ１與Ｂ（振農羽球俱樂部）之間
    雖有鐵皮隔離，惟屋頂相連，建材、結構亦均相似，被上訴人丙○○、乙○○於
    原審審理時復自承Ａ、Ｂ１、Ｂ部分建物均是振農水泥公司所搭蓋等語（見原審
    卷(二)第二三三頁），另被上訴人丙○○於七十九年十二月七日曾以陳情代理人身
    分，向上訴人請求優先購買六甲頂段二０八之二地號（重測後即系爭三二七地號
    土地）、二一四之一三地號（重測後即系爭三三一地號土地，被上訴人丙○○於
    陳情書誤載為二一四之一二），以便使用二十多年之廠房遷移作業能有所緩衝，
    有上訴人所提陳情書及所附標示廠房占用系爭土地使用範圍之地籍圖在卷可稽（
    見原審卷(二)第二一至二四頁），而觀諸上開地籍圖，被上訴人丙○○所標示六十
    一年間建築之廠房，確係占用二一四之一三、二０八之二地號土地（即重測後三
    二七及系爭三三一地號土地），核其北側占用曲線，亦與附圖Ｃ、Ｂ、Ｂ１、Ａ
    北側之占有曲線相似，堪認振農水泥公司於六十六年間遷廠前之廠房均已交由被
    上訴人丙○○、乙○○自由處分。是被上訴人所辯，均難憑採。
七、按違章建築物之讓與，雖因不能移轉登記而不能為不動產所有權之讓與，但受讓
    人與讓與人間如無相反之約定，應認為讓與人已將該違章建築之事實上處分權讓
    與受讓人（最高法院六十七年二月二十一日六十七年度第二次民庭庭推總會議決
    定(一)可資參照）。又房屋之拆除為一種事實之處分行為，須有事實上之處分權者
    ，始有拆除之權限。按系爭如附圖所示Ａ、Ｂ１建物，並未為保存登記，被上訴
    人已取得其事實上處分權，已如前述，故而上訴人本於民法第七百六十七條請求
    被上訴人拆除系爭建物並返還占用之土地，即屬有據，應予准許。
八、綜上所述，被上訴人所辯均不足採。從而上訴人本於無權占有之法律關係行使物
    上請求權，訴請被上訴人應將占用之土地返還上訴人為有理由，應予准許。原審
    未及審酌上訴人於本院已追加拆除之請求，因而為上訴人敗訴之判決，尚有未洽
    。上訴意旨指摘原判決此部分為不當，求予廢棄改判，為有理由，爰由本院予以
    廢棄改判，另上訴人追加被上訴人應拆除系爭建物部分，為有理由，亦應予准許
    ，爰併就上開返還土地廢棄改判部分，判決如主文第二項所示。
九、據上論結，本件上訴及追加之訴均為有理由，依民事訴訟法第四百六十三條、第
    三百八十五條第一項前段、第四百五十條、第七十八條、第八十五條第一項前段
    ，判決如主文。
中      華      民      國    九十二    年      六      月      十      日
                                    臺灣高等法院臺南分院民事第二庭
~B1審判長法官  吳    志    誠
~B2      法官  李    素    靖
~B3      法官  周    素    秋
右為正本係照原本作成。
如對本判決上訴，須於判決送達後二十日內向本院提出上訴狀；未表明上訴理由者，
應於上訴後二十日內向本院提出理由書。
中      華      民      國    九十二    年      六      月      十一    日
~B法院書記官  劉    清    洪


司法院資訊處製作；財團法人民間司法改革基金會備份。
